臺灣臺北地方法院刑事判決
110年度審易字第1524號
公  訴  人  臺灣臺北地方檢察署檢察官
被      告  王政男


選任辯護人  姜怡如律師（法扶）
上列被告因妨害名譽案件，經檢察官提起公訴（110年度偵字第1
6990號），本院判決如下：
    主  文
王政男犯公然侮辱罪，處罰金新臺幣貳仟元，如易服勞役，以新
臺幣壹仟元折算壹日。
    事  實
王政男於民國110年1月10日13時10分許，在不特定多數人可共見
共聞之臺北市○○區○○路0段0號中正運動中心閱報區，因不滿林芳
如拒絕先讓其閱讀自由時報，竟心生不滿，基於公然侮辱之犯意
，對林芳如辱稱「沒有家教」等語，足以貶損林芳如之人格及社
會評價。　　
    理  由
壹、證據能力方面：
一、按被告以外之人於審判外之言詞或書面陳述，除法律有規定
    者外，不得作為證據，刑事訴訟法第159條第1項定有明文。
    而所謂法律有規定者，即包括同法第159條之1至之5所規定
    傳聞證據具有證據能力之例外情形。被告以外之人於審判外
    之陳述，雖不符前4條之規定，而經當事人於審判程序同意
    作為證據，法院審酌該言詞陳述或書面陳述作成時之情況，
    認為適當者，亦得為證據；當事人、代理人或辯護人於法院
    調查證據時，知有第159條第1項不得為證據之情形，而未於
    言詞辯論終結前聲明異議者，視為有前項之同意，同法第15
    9條之5亦有明文。查證人即告訴人林芳如於警詢及偵訊中之
    指訴係被告王政男以外之人於審判外陳述，雖為傳聞證據，
    然被告及辯護人就證人林芳如之警詢及偵訊筆錄於言詞辯論
    終結前並未聲明異議，本院審酌前揭證人警詢及偵訊時之指
    述並無違法取得之瑕疵，以之作為證據應屬適當，依刑事訴
    訟法第159條之5第2項之規定，應認有證據能力。
二、其餘用以認定被告犯有本案犯行之非供述證據資料，因檢察
    官、被告及辯護人於審理中均未爭執該等證據之證據能力，
    復未於言詞辯論終結前聲明異議，本院審酌該等證據作成時
    之情況，並無不宜作為證據或證明力明顯過低之情事，以之
    作為證據應屬適當，依刑事訴訟法第159條之5第2項規定，
    均得作為證據。　　
貳、實體方面：
一、訊據被告固坦承有於前揭時、地對告訴人稱「沒有家教」等
    語，惟矢口否認有何公然侮辱犯行，辯稱：當時閱報區只有
    其與告訴人2人，且其聲音不大，並無公然侮辱犯行云云。
    辯護人則為被告辯稱：被告之言語係在評價告訴人之行為，
    並無侮辱之惡意，且被告罹患中度失智症，容易因刺激而有
    不當之舉措，被告當時與告訴人因閱報問題受有刺激，才會
    脫口說出「沒有家教」之詞云云。
二、經查：
　㈠被告確有於110年1月10日13時10分許，前往位於臺北市○○區○
    ○路0段0號之中正運動中心，並在該運動中心之閱報區對告
    訴人稱「沒有家教」等語等節，業據告訴人於警詢及偵訊中
    指訴明確（見臺灣新北地方檢察署110年度偵字第16990號卷
    ，下稱偵卷，第13頁至第15頁、第49頁至第50頁），並有監
    視器錄影畫面翻拍照片在卷可佐（見偵卷第23頁至第26頁）
    ，且為被告所不爭執，是此部分事實，首堪認定。
　㈡刑法分則中「公然」二字之意義，指以不特定人或多數人得
    以共見共聞之狀況為已足（司法院院字第2033號、第2179號
    等解釋參照）。被告係在一般民眾均可自由出入之運動中心
    閱報區對告訴人口出「沒有家教」，縱當時僅有被告與告訴
    人在場，仍無礙於該處係屬不特定人或特定多數人得以共見
    共聞之公然狀態。
　㈢按刑法第27章之「妨害名譽」罪章，依其保護人格法益之層
    次與內容上之不同，本即訂有不同之行為規範，此參酌同法
    第309條之「公然侮辱罪」，一旦有公然侮辱他人之行為，
    即應負有刑事責任，而未若同法第310條、第311條有關誹謗
    罪之成立，尚有不罰規定或免責要件自明。又公然侮辱罪係
    指對人詈罵、嘲笑、侮蔑，其方法並無限制，不問以文字、
    言詞、態度、舉動，只須以公然方式為之，而足使他人在精
    神上、心理上有感受難堪或不快之虞，足以減損特定人之聲
    譽、人格及社會評價，即足當之，且不以侮辱時被害人在場
    聞見為要件。而此「侮辱」，係指以粗鄙之言語、舉動、文
    字、圖畫等，對他人予以侮謾、辱罵，足以減損或貶抑他人
    在社會上客觀存在之人格地位而言，且衹須有減損或貶抑被
    害人之聲譽、人格及社會評價之虞為已足，不以實已發生損
    害為必要。本罪之規範作用，係在保護個人經營社會群體生
    活之人格法益，從而是否構成「侮辱」之判斷，除應注意行
    為人與被害人之性別、年齡、職業等個人條件外，並應著重
    行為人與被害人間之關係、行為時之客觀情狀、行為地之方
    言或語言使用習慣等事項，依社會一般人對於語言使用之認
    知，進行客觀之綜合評價。
　㈣被告以「沒有家教」辱稱告訴人，明顯係貶損他人之字句，
    亦帶有人身攻擊之意味，足使人在精神上、心理上感覺難堪
    ，而被告係年逾80歲之成年人，顯有相當之社會生活經驗可
    知上開言詞係屬侮辱人之用語，卻猶以上開字詞攻訐告訴人
    ，是被告主觀上顯有侮辱告訴人之意，甚為灼然。
三、綜上所述，被告前揭犯行洵堪認定，本案事證明確，應予依
    法論科。
四、論罪科刑：
　㈠核被告所為，係犯刑法第309條第1項之公然侮辱罪。
　㈡被告為本案行為時，已滿80歲，爰依刑法第18條第3項規定減
    輕其刑。
　㈢爰以行為人之責任為基礎，審酌被告僅因不滿告訴人不讓其
    優先閱讀報紙，而對告訴人心生不滿，竟在不特定多數人來
    往之運動中心閱報區，以前揭詞語辱稱告訴人，顯欠缺尊重
    他人之觀念，被告所為誠屬不該，殊值非難，酌以被告矢口
    否認犯行之犯後態度，難認被告有悔悟之意，惟考量被告患
    有中度失智症（見本院卷第93頁），此類患者對於自身情緒
    之控制力薄弱，易與照護者及他人發生衝突，又告訴人要求
    請求被告賠償之金額為新臺幣30萬元，致雙方無法達成和解
    ，兼衡被告自陳屏東高農畢業之智識程度、目前已退休、子
    女均已成年之家庭生活經濟狀況（見本院卷第81頁）暨其犯
    罪動機、目的、手段等一切情狀，量處如主文所示之刑，並
    諭知易服勞役之折算標準，以示懲儆。
　㈣辯護人雖為被告辯稱：希望可以給予被告緩刑機會等語。惟
    緩刑係附隨於有罪判決的非機構式之刑事處遇，其主要目的
    在達成受有罪判決之人，在社會中重新社會化之人格重建功
    能。此所以緩刑宣告必須附帶宣告緩刑期間之意義所在。再
    者，緩刑制度首重再犯罪的預防，唯有對受判決人本身有充
    分瞭解，例如依其過去生涯，可知犯罪行為人所曾接受的教
    育，從犯罪的狀態瞭解行為人的行為動機、目的，從犯罪後
    態度推知行為人對其行為的看法，從生活狀況與環境推測其
    將來的發展等；才能判斷其在緩刑期間，與之後的生活中是
    否會再犯罪。亦即藉由前述各種因素對犯罪行為人為整體評
    價，作為法院判斷該行為人是否適宜被宣告緩刑，以及進一
    步依據個案情況決定緩刑期間，及所應採取的積極協助措施
    ，並將之作為緩刑宣告的負擔或條件。綜上，是否宣告緩刑
    、緩刑期間長短、及所附加之負擔或條件，均屬法院裁量之
    範圍（最高法院101年度台上字第5586號判決意旨足資參照
    ）。本院考量被告否認犯行，難認其對己身錯誤之行為有悔
    悟之意，爰不予宣告緩刑，併此敘明。
五、據上論斷，應依刑事訴訟法第299條第1項前段，判決如主文
    。　　
本案經檢察官黃耀賢提起公訴，檢察官黃思源到庭執行職務。
中　　華　　民　　國　　111 　年　　11　　月　　18　　日
　　　　　　　　　刑事第二十一庭法　官　劉俊源
上正本證明與原本無異。
如不服本判決，應於收受送達後20日內向本院提出上訴書狀，並
應敘述具體理由；其未敘述上訴理由者，應於上訴期間屆滿後20
日內向本院補提理由書狀（附繕本），「切勿逕送上級法院」。
因疫情而遲誤不變期間，得具狀向法院聲請回復原狀。
　　　　　　　　　　　　　　　　書記官　潘美靜
中　　華　　民　　國　　111 　年　　11　　月　　18　　日
附錄本案論罪科刑法條全文如下：
中華民國刑法第309條：
公然侮辱人者，處拘役或9千元以下罰金。
以強暴犯前項之罪者，處1年以下有期徒刑、拘役或1萬5千元以
下罰金。